【裁判字號】    89,上訴,3953
【裁判日期】    891221
【裁判案由】    詐欺等
【裁判全文】
臺灣高等法院刑事判決                          八十九年度上訴字第三九五三號
    上  訴  人
    即自訴人    庚○○
    被      告  乙○○
                辛○○
                丙  ○
                甲○○
                丁○○
                己  ○
右上訴人因被告詐欺等案件，不服臺灣臺北地方法院八十九年度自字第二一二號，中
華民國八十九年十月十六日第一審判決，提起上訴，本院判決如左：
    主  文
上訴駁回。
    理  由
壹、自訴意旨略如附件自訴狀所載。
一、被告己○被訴部分（自訴狀第二項）：
（一）按犯罪事實應依證據認定之，無證據不得推定其犯罪事實。又不能證明被告犯
      罪者，應諭知無罪之判決，刑事訴訟法第一百五十四條、第三百零一條第一項
      分別定有明文。次按事實之認定應憑證據，如未能發現相當證據，或證據不足
      以證明，自不能以推測或擬制之方法，為裁判基礎（最高法院四十年臺上字第
      八六號判例參照）。再告訴人（自訴人亦同）之告訴，本以使被告受刑事訴追
    為目的，故其陳述是否與事實相符，自應調查其他證據，以資審認，苟其所為
      攻擊之詞，尚有瑕疵，則在此瑕疵未予究明以前，即不能遽採為斷罪之基礎（
      最高法院六十九年臺上字第一五三一號判例參照）。另按認定犯罪事實，所憑
      之證據，雖不以直接證據為限，間接證據亦包括在內，然無論直接或間接證據
      ，其為訴訟上之證明，須於通常一般之人均不致於有所懷疑，而得確信其為真
      實之程度者，始得據之為有罪之認定，倘其證明尚未達到此一程度，而有合理
      性懷疑之存在時，即無從為有罪之認定，此亦有最高法院七十六年臺上字第四
      九八六號判例可資參照。
（二）經查：被告己○曾擔任台北市立心理復健家屬聯合協會會長，而該協會縱有向
      自訴人收取款項，尚有部分因已作為研發基金未能返還（台灣台北地方法院檢
      察署八十七年度偵字第一三八一一號、八十八年度偵字第八六０一號不起訴處
      分書，附於原審卷第三七頁）。惟被告己○係為台北市立心理復健家屬聯合協
      會之託處理事務，而非受自訴人之託而為自訴人保管金錢。此純屬民事上之債
      務糾紛，核與侵占罪之構成要件有間。此外，復查無其他積極證據足資證明被
      告己○有何侵占之犯行；不能證明被告己○犯罪。
（三）、原判決以此部分不能證明被告己○犯罪而為無罪之諭知，並無不合，自訴人
        上訴意旨仍執前詞認被告己○構成犯罪，而指摘原判決不當，為無理由，應
        予駁回。
二、被告乙○○被訴部分：
（一）被訴偽造文書部分（自訴狀第三項）：
    按犯罪事實應依證據認定之，無證據不得推定其犯罪事實。又不能證明被告犯
      罪者，應諭知無罪之判決，刑事訴訟法第一百五十四條、第三百零一條第一項
      分別定有明文。次按事實之認定應憑證據，如未能發現相當證據，或證據不足
      以證明，自不能以推測或擬制之方法，為裁判基礎（最高法院四十年臺上字第
      八六號判例參照）。另按刑法第二百十四條使公務員登記不實罪，必須一經當
      事人之聲明或申報，公務員即有登載之義務，並依其所為聲明或申報為登載，
      而屬不實之事項者，始足構成；若其所為聲明或申報，公務員尚須為實質審查
      ，以判斷其真實與否，始得為一定之記載者，即不構成使公務員登記不實罪。
      經查自訴人指訴被告乙○○以口頭及書狀提出不實答辯，使書記官將此不實事
      項記載在訊問筆錄內，使法官登記在判決書上（自訴狀第三項）。本院查當事
      人向法院所提出之任何聲明或陳述，法院尚須為實質審查，以判斷其真實與否
      ；是本件自訴人指訴被告乙○○以口頭及書狀向法院提出不實答辯，不論乙○○向法院所提出之答辯是否真實，因法院尚須為實質審查，乙○○被訴之犯行
      ，即不可能構成刑法第二百十四條使公務員登記不實罪。此外，本院復查無其
      他積極證據足資證明被告乙○○有何偽造文書之犯行；不能證明被告乙○○被
      訴偽造文書（自訴狀第三項）之犯罪。
    原判決以此部分不能證明被告乙○○犯罪而為無罪之諭知，並無不合，自訴人
      上訴意旨仍執前詞認被告乙○○構成犯罪，而指摘原判決不當，為無理由，應
      予駁回。
（二）被訴妨害自由部分（自訴狀第四項）：
    按案件曾經判決確定者，應諭知免訴之判決，刑事訴訟法第三百零二條第一款
      定有明文。又訴訟上所謂一事不再理之原則，關於實質上一罪或裁判上一罪，
      亦均有其適用，最高法院六十年臺非字第七七號著有判例。查本件乙○○被訴
      妨害自由部分（自訴狀第四項），業經原審法院於八十八年十月廿九日以八十
      八年度易字第二五八二號判決被告乙○○無罪，並經本院於八十九年一月廿五
      日以八十八年度上易字第五四一八號駁回上訴確定，有卷附上開判決書二件可
      稽（見原審卷第四六頁、第五三頁）；是本件乙○○被訴妨害自由部分（自訴
      狀第四項），既經判決無罪確定，依照首開說明，就此部分，逕為諭知免訴之
      判決。
    原判決以此部分案件曾經判決確定，而為免訴判決之諭知，並無不合，自訴人
      上訴意旨仍執前詞認被告乙○○構成犯罪，而指摘原判決不當，為無理由，應
      予駁回。
（三）被訴常業詐欺及侵占部分（自訴狀第一項、第二項）：
    按起訴之程序違背規定者，應諭知不受理之判決，刑事訴訟法第三百四十三條
      、第三百零三條第一款定有明文。又同一案件經檢察官依同法第二百二十八條
      規定開始偵查者，不得再行自訴，同法第三百二十三條第一項前段亦定有明文
      。查本件乙○○被訴常業詐欺部分（自訴狀第一項），業經檢察官實施偵查並
      已偵查終結，為不起訴處分確定（詳卷附戊○○八十七年十一月三日告訴狀、
      台灣台北地方法院檢察署八十七年度偵字第一三八一一號、八十八年度偵字第
      八六０一號不起訴處分書，附於原審卷第三七頁）。是本件乙○○被訴常業詐
      欺部分（自訴狀第一項），既經檢察官終結偵查，揆諸首揭說明，就此部分，
      原審即應逕為諭知不受理之判決。
    原判決以此部分起訴之程序違背規定者，而為不受理判決之諭知，並無不合，
      自訴人上訴意旨仍執前詞認被告乙○○構成犯罪，而指摘原判決不當，為無理
      由，應予駁回。
三、被告辛○○、丙○、甲○○、丁○○被訴常業詐欺及侵占部分（自訴狀第一項、
    第二項）：
（一）按起訴之程序違背規定者，應諭知不受理之判決，刑事訴訟法第三百四十三條
      、第三百零三條第一款定有明文。又同一案件經檢察官依同法第二百二十八條
      規定開始偵查者，不得再行自訴，同法第三百二十三條第一項前段亦定有明文
      。查本件辛○○、丙○、甲○○、丁○○被訴常業詐欺部分（自訴狀第一項）
      ，業經檢察官實施偵查並已偵查終結，為不起訴處分確定（詳卷附戊○○八十
      七年十一月三日告訴狀、台灣台北地方法院檢察署八十七年度偵字第一三八一
      一號、八十八年度偵字第八六０一號不起訴處分書，附於原審卷第三七頁）；
      是本件辛○○、丙○、甲○○、丁○○被訴常業詐欺部分（自訴狀第一項），
      既經檢察官終結偵查，揆諸首揭說明，就此部分，原審法院即應逕為不受理判
      決之諭知。
（二）原判決以此部分起訴之程序違背規定者，而為不受理判決之諭知，並無不合，
      自訴人上訴意旨仍執前詞指摘原判決不當，為無理由，應予駁回。
貳、被告辛○○、丙○經合法傳喚，無正當理由不到庭，不待其陳述，逕行判決。被
    告甲○○部分不經言詞辯論為之。
據上論斷，應依刑事訴訟法第三百六十八條、第三百七十一條、第三百七十二條，判
決如主文。
中      華      民      國    八十九    年     十二     月    二十一    日
                                臺灣高等法院刑事第廿庭
                                    審判長法  官  葉  麗  霞
                                          法  官  余  來  炎
                                          法  官  王  炳  梁
右正本證明與原本無異。
妨害自由、常業詐欺部分得上訴，其他不得上訴，被告均不得上訴。
如不服本判決應於送達後十日內向本院提出上訴狀。
                                          書記官  潘  大  鵬
中      華      民      國    八十九    年     十二     月    二十一    日
附件：


司法院資訊處製作；財團法人民間司法改革基金會備份。
